臺灣板橋地方法院刑事判決　　　　　 100年度交簡上字第15號
上　訴　人　臺灣板橋地方法院檢察署檢察官
上　訴　人
即　被　告　黃登淵
選任辯護人　徐盛國律師
上列上訴人即被告因過失致死案件，不服本院99年度交簡字第47
34號中華民國99年11月2 日第一審判決（聲請簡易判決處刑案號
：臺灣板橋地方法院檢察署99年度調偵字第1513號），提起上訴
，本院管轄之第二審合議庭判決如下：
    主  文
原判決撤銷。
黃登淵從事業務之人，因業務上之過失致人於死，處有期徒刑
月，如易科罰金，以新臺幣壹仟元折算壹日。
    事  實
一、黃登淵受僱於大榮汽車貨運股份有限公司（下稱大榮貨運公
    司），負責向公司客戶收取應付款項，並騎乘機車往返，以
    駕駛為其附隨業務，為從事業務之人。於民國98年10月22日
    17時45分許，騎乘車牌號碼AYU-245 號重型機車向客戶收取
    款項後，沿臺北縣板橋市（現改制為新北市板橋區）堤外機
    車便道由東往西土城方向行駛欲返回公司，本應注意行車前
    燈光需詳細檢查確實有效及於夜晚牽引故障機車需開啟警示
    燈號示警，而當時天候雨、夜間有照明、柏油路面濕潤無缺
    陷、亦無障礙物，並無不能注意之情事，竟於行車前未詳細
    檢查燈光，致上開機車在上開時、地發生故障時，無法開啟
    警示燈號，而牽引上開故障機車行走於機車專用道上，詎後
    方騎乘車牌號碼KQ8-858 號重型機車之李忠仁因亦疏未注意
    車前狀況而反應不及，雙方因而發生碰撞，致李忠仁受有頭
    部外傷導致中樞神經衰竭死亡。黃登淵於到場處理之員警尚
    未發覺上開事故之肇事者前，即向員警自首並表示願接受裁
    判。
二、案經李忠仁之妻黃素珍訴由臺北縣政府（現改制為新北市政
    府，下同）警察局板橋分局報告臺灣板橋地方法院檢察署檢
    察官偵查後聲請簡易判決處刑。
    理  由
一、證據能力方面：按被告以外之人於審判外之言詞或書面陳述
    ，除法律有規定者外，不得作為證據；又被告以外之人於審
    判外之陳述，雖不符刑事訴訟法第159 條之1 至第159 條之
    4 之規定，而經當事人於審判程序同意作為證據，法院審酌
    該言詞陳述或書面陳述作成時之情況，認為適當者，亦得為
    證據。當事人、代理人或辯護人於法院調查證據時，知有第
    159 條第1 項不得為證據之情形，而未於言詞辯論終結前聲
    明異議者，視為有前項之同意，刑事訴訟法第159 條第1 項
    、第159 條之5 分別定有明文。本件被告黃登淵及其辯護人
    於本院審理時，表示對於檢察官所提各項證據方法之證據能
    力並無意見，本院審酌各該證據均非非法取得之證據，並無
    證據力明顯過低之情形，復經本院於審判期日就上開證據進
    行調查、辯論，依法自有證據能力，合先敘明。
二、訊據被告黃登淵固坦承有於上開時、地騎乘機車，因其機車
    故障而牽引機車時，與同向後方李忠仁所騎乘之機車發生碰
    撞，造成李忠仁因傷重不治死亡等事實，惟矢口否認有何業
    務過失致死犯行，辯稱：伊機車於堤外機車便道故障，因機
    車便道乃位於道路之最右側，故而伊牽行機車行走於機車專
    用道應無過失；伊機車因引擎及電路系統故障而無法發動，
    亦無法開啟警示燈及尾燈，再道路交通安全規則並未規定機
    車故障時須開啟警示燈，事實上機車也無警示燈之設計，伊
    發現故障時已盡量靠右牽行，避免妨礙交通，而當時現場有
    路燈且密度甚高，天色應未達昏暗之程度，鑑定意見認定之
    案發時間與事實不符，是否可採不無可疑；另伊騎機車僅作
    代步工具，與收取貨款本身並無當然直接、密切之關係，應
    非業務之範疇云云。惟查：
（一）被告對於前揭時、地騎乘機車，因機車故障而牽引機車行
      走於機車專用道，致被害人李忠仁騎乘機車自後碰撞，造
      成李忠仁因傷重不治死亡等情坦承不諱，核與告訴人即李
      忠仁之妻於警詢及偵查時指訴之情節大致相符，亦據證人
      即目擊者曾彥欽、施裕華、林于菁於警詢及偵查中證述明
      確，並有道路交通事故現場圖、道路交通事故調查報告表
      (一)、(二)、現場照片在卷可稽（見98年度偵字第31085 號偵
      查卷第40至42頁、第54至67頁）。又李忠仁確係因本件車
      禍受有頭部外傷致中樞神經衰竭而死亡之事實，業據檢察
      官督同檢驗員相驗屍體屬實，復有勘驗筆錄、檢驗報告書
      、相驗屍體證明書附卷可參（見相驗卷第71頁、第77至82
      頁、第85頁），足證被告此部分之自白為真實，應可採信
      。
（二）被告雖於警詢中供稱：伊車沿堤外機車便道由大漢橋往土
      城方向行駛，至肇事地點前，機車突然縮缸故障，無法發
      動，伊心想機車停在該路段不適當，因此要將機車往前推
      到下一個出口停放，伊將車盡量靠右側牽行，伊人位於車
      輛之左側，伊就開啟電門讓伊車之前大燈亮起，以便示警
      前方之車流，亦輕按煞車好讓車尾燈亮起，以便示警後方
      之車流等語（見98年度偵字第31085 號偵查卷第5 頁），
      惟被告於偵查及本院審理時均供稱：伊牽車到路口，有按
      煞車燈，至於後方的燈是否有亮伊不清楚等語（見相驗卷
      第84頁反面、本院100 年4 月20日審判筆錄第4 頁），顯
      見被告並不知悉其車尾燈有無亮起而足以警示後方來車。
      況證人即目擊者曾彥欽於警詢及偵查中均明確證稱：肇事
      前，伊騎機車沿堤外機車便道由大漢橋往土城方向行駛，
      伊看見伊車前方道路的右側前方約6 、7 部機車長度，有
      一位民眾即被告在牽一部機車，當時天色昏暗，該民眾牽
      行車輛時未使用任何警示燈號示警後方之車流，伊也是只
      有看到人影而已，此時行駛在伊前方約3 、4 部機車長度
      處的另一部機車在未減速且未閃避的情況下直接撞擊到第
      一位民眾即被告的身體背部，碰撞後，被告飛躍到右前方
      機車便道外側的自行車道上，而另一名駕駛人即被害人則
      人車倒地滑行至雙黃線上，伊確定被告牽車時沒有使用任
      何如煞車燈或方向燈之警示標示，因為伊也是使用遠光燈
      才有看到被告在牽車等語（見同上偵查卷第30頁、相驗卷
      第72至73頁）。因之，足認被告於騎乘之機車故障後，未
      顯示警示燈光已甚明確。
（三）本院就被告騎乘之車型故障時燈光可否開啟乙節函詢光陽
      工業股份有限公司，該公司函覆以：二、本公司SD25AF機
      種採交流點燈設計，於引擎故障無法發動時，車頭大燈無
      法開啟，但車尾煞車燈可以開啟，因煞車燈電源由電瓶提
      供。三、電路故障部分，因定義未明，本公司模擬可能狀
      況如下：1.於穩壓器、交流發電機故障時，車頭大燈無法
      開啟，但車尾煞車燈可以開啟。2.於保險絲、煞車電門故
      障時，車頭大燈及車尾煞車燈均無法開啟。四、SD25AF機
      種依法規標準並無設置警示燈裝置等語，有該公司100 年
      3 月11日光管法字第10003003號函附於本院卷可參，再經
      檢察官指示員警對被告騎乘之機車進行燈光、電路故障與
      否之勘驗，結果為：(1)普通重機車AYU-245 號車之電門在
      被告胞弟黃見明開啟下，前大燈及後車尾燈為故障的狀態
      （未亮）。(2)上述機車之電門在被告胞弟黃見明開啟下，
      輪流按壓兩側之煞車，後煞車燈為故障的狀態（未亮）。
      (3)上述機車之電門在被告胞弟黃見明開啟下，輪流開啟兩
      側之方向燈，兩側之方向燈均為正常的狀態（閃光燈號）
      等情，有臺北縣政府警察局板橋分局交通分隊交通事故處
      理小組98年11月16日職務報告1 份存卷可佐（見98年度偵
      字第31085 號偵查卷第71頁），復有案發當時被告機車之
      現場照片6 張在卷可考（見同上偵查卷第72至74頁）。綜
      核上述函文及勘驗結果可知，被告當時騎乘機車之前大燈
      、後車尾燈及後煞車燈均為故障不亮之狀態，應係保險絲
      及煞車電門均故障之情形，然該機車之方向燈既可正常運
      作，則被告於牽引故障機車時，即可以此方式開啟警示燈
      光以警示後方來車，參以證人曾彥欽前揭所證：伊確定被
      告牽車時沒有使用任何如煞車燈或方向燈之警示標示等語
      ，益徵被告因未於行車前詳細檢查燈光，致其機車發生故
      障時，無法開啟警示燈以警示後方來車，至為明確。
（四）按汽車包括機器腳踏車（機車），此觀道路交通安全規則
      第2 條第1 項第1 款自明。又按行車前應注意燈光須詳細
      檢查確實有效；汽車停車時，於汽車發生故障不能行駛時
      ，應即設法移置於無礙交通之處。該故障車輛在未移置前
      或移置後均應豎立車輛故障標誌。該標誌在行車時速40公
      里之路段，應豎立於車身後方5 公尺至30公尺之路面上，
      在行車時速逾40公里之路段，應豎立於車身後方30公尺至
      100 公尺之路面上；汽車行駛時，駕駛人應注意車前狀況
      及兩車併行之間隔，並隨時採取必要之安全措施，道路交
      通安全規則第89條第1 項第1 款、第112 條第1 項第12款
      、第94條第3 項分別定有明文。查被告騎乘機車自應注意
      上述行車前及故障停車之規定，竟疏未注意上開規定，而
      被告於機車熄火故障後，牽行至少超過5 分鐘，便遭後方
      李忠仁騎乘之機車撞及，而肇致李忠仁死亡之結果一節，
      亦據被告於警詢時自陳在卷（見98年度偵字第31085 號偵
      查卷第5 頁），足見被告尚有時間豎立車輛故障標誌或顯
      示警示燈光等行為，籍以防免他人駕駛車輛因夜間光線不
      足而撞及，且被告當時並無喝酒之情，亦據被告於警詢時
      供陳甚明，應無不能注意之情形，被告應注意能注意而疏
      未注意，其有過失至為明灼。其牽行機車時過失未顯示警
      示燈光之行為，與李忠仁之死亡結果，顯具有相當之因果
      關係。雖李忠仁亦疏未注意車前狀況，並隨時採取必要之
      安全措施，而自後撞及被告，肇致本件車禍，與有過失，
      惟僅與被告之過失合併而為肇事之原因，被告之刑責自不
      能因此相抵獲得解免，惟可供量刑之斟酌。至上開肇事路
      段，路面雖有黃色反光標識，惟亦非用來警示路邊有故障
      車輛之標識，被告自不能以現場有路面之反光標識，而推
      卸其上開注意義務。
（五）本件經送臺灣省臺北縣區車輛行車事故鑑定委員會及臺灣
      省車輛行車事故覆議鑑定委員會鑑定結果，亦均認李忠仁
      於雨夜駕駛重機車，未充分注意車前狀況撞及前行在機車
      專用道牽行故障機車之行人，為肇事主因；被告於雨夜在
      機車專用道牽行故障機車妨礙通行，且未顯示警示燈光影
      響機車夜間行車安全，為肇事次因，此有臺灣省臺北縣區
      車輛行車事故鑑定委員會99年3 月19日北縣鑑字第098518
      1876號函暨所附鑑定意見書、臺灣省車輛行車事故覆議鑑
      定委員會99年5 月4 日覆議字第0996201591號函在卷可憑
      （分見99年度調偵字第152 號偵查卷第4 至10頁、第18頁
      ）。益證被告牽行機車時過失未顯示警示燈光之行為，與
      李忠仁之死亡結果，顯具有相當之因果關係。本件肇事時
      間為98年10月22日17時45分許，雖該鑑定意見書於參、一
      般狀況欄，第一點載稱：時間「98年10月22日18時30分」
      等語，顯與事實不符，惟此並無礙於雙方之注意義務，換
      言之，縱該時間誤載，仍無從改變雙方之過失程度，即李
      忠仁仍為本件車禍肇事主因，被告仍僅為本件車禍肇事之
      次因。準此，被告以該鑑定意見書認定本件肇事時間顯有
      違誤，認其意見不可採，尚有誤會。
（六）再按刑法上所謂業務，指其事實上執行業務之行為而言，
      且不以專業為限，個人基於其社會地位繼續反覆所執行之
      事務，其主要部分之業務固不待論，即為完成主要業務所
      附隨之準備工作與輔助事務，亦應包括在內；而汽車駕駛
      人之駕駛工作，乃隨時可致他人身體、生命於危險之行為
      ；然為期便捷交通、流暢運輸、發展經濟、提昇人類福祉
      ，故對此類危險性工作，仍應予容許，性質上屬於可容許
      危險之範疇，惟從事此類繼續、反覆行為（業務）之人（
      駕駛人），不問其為執行主要業務行為，抑執行與之有直
      接、密切關係之準備工作或輔助行為，均應盡其經常注意
      俾免他人受有危險之特別注意義務；倘若其對此項特別注
      意義務，有所疏失致肇傷亡，而應負過失之責者，自亦難
      謂得以諉卸其業務過失致人於死、傷之刑責（最高法院71
      年台上字第1550號判例、84年度台上字第402 號判決、81
      年度台上字第1224號判決、73年度台上字第6804號判決可
      資參照）。被告於警詢及偵查中均自承：伊為大榮貨運公
      司的收款員，平日都是駕駛肇事機車車號AYU-245 號收款
      ，案發當時伊剛到客戶那收完款項要回公司的途中等語明
      確（見98年度偵字第31085 號偵查卷第6 頁、相驗卷第84
      頁），足見被告係擔任大榮貨運公司之收款員，雖以收款
      為主要業務，但其於工作時亦反覆駕車，即係以駕駛車輛
      為附隨業務之人。案發當時係向客戶收完款項返回公司之
      途中，所騎乘者又為平日駕駛之機車，且於收款途中發生
      本件道路交通事故，因與其駕車業務有直接關係，仍屬業
      務上之行為。
（七）綜上所述，被告前揭所辯，容有誤會，不足採信，本案事
      證明確，被告犯行堪予認定，應依法論科。
三、核被告所為，係犯刑法第276 條第2 項之業務過失致死罪。
    被告乃於到醫院處理之員警劉隆益尚未發覺上開事故之肇事
    者前，即向員警自首並表示願接受裁判，有臺北縣政府警察
    局板橋分局道路交通事故肇事人自首情形紀錄表存卷足參（
    見98年度偵字第31085 號偵查卷第43頁），則被告係對於未
    發覺之罪自首而接受裁判，爰依刑法第62條前段規定減輕其
    刑。
四、檢察官雖以被告為執行業務之人，自當負擔較常人為高之注
    意義務，且其尚未賠償告訴人，原審判決未符罪刑相當原則
    等語為由提起上訴。惟按關於刑之量定，係實體法上賦予法
    院得為自由裁量之事項，倘其未有逾越法律所規定之範圍，
    或濫用其權限，即不得任意指摘為違法，檢察官雖就原審法
    院適法範圍裁量權之行使為爭執，惟原審量刑部分，已審酌
    被告各種犯罪情狀，且具體表明所審酌之各項事由，並無失
    出，是檢察官稱原審就被告所犯量刑過輕，請求從重量刑云
    云，為無理由，應駁回其上訴。
五、而原審認被告上揭業務過失致死犯行，事證明確，予以論罪
    科刑，固非無見。然查，本件被告合於自首之要件，已如前
    述，被告上訴稱合於自首要件，此部分有理由，原審未查，
    疏未認定被告有自首之情，自有未洽。至被告上訴否認有業
    務過失，雖無理由，惟原審判決既有上述可議之處，即屬不
    能維持，應由本院管轄之第二審合議庭將該部分予以撤銷改
    判。爰審酌被告及被害人過失之程度，所生之危害，及被告
    因一時之疏忽，造成被害人喪失寶貴生命，對被害人家屬亦
    產生痛失至親之無法彌補之損害，兼衡被告迄今尚未與被害
    人家屬達成和解，賠償其所受損害，暨其犯後態度等一切情
    狀，量處如主文所示之刑，並諭知易科罰金之折算標準。
據上論斷，應依刑事訴訟法455 條之1 第1 項、第3 項、第369
條第1 項前段、第364 條、第299 條第1 項前段，刑法第276 條
第2 項、第62條前段、第41條第1 項前段，刑法施行法第1 條之
1 第1 項、第2 項前段，判決如主文。
本案經檢察官楊景舜到庭執行職務。
中    華    民    國   100    年    5     月    4     日
                  刑事第十四庭  審判長法  官  吳幸娥
                                      法  官  傅明華
                                      法  官  廖欣儀
以上正本證明與原本無異。
不得上訴。
                                      書記官  顏偉林
中    華    民    國   100    年    5     月    4     日
附錄本案論罪科刑法條全文：
中華民國刑法第276條
（過失致死罪）
因過失致人於死者，處2 年以下有期徒刑、拘役或2 千元以下罰
金。
從事業務之人，因業務上之過失犯前項之罪者，處5 年以下有期
徒刑或拘役，得併科3 千元以下罰金。